最高法院刑事判決　　　　　　一○○年度台上字第四七三四號
上　訴　人　呂淑芬
選任辯護人　林世超律師
上列上訴人因違反貪污治罪條例案件，不服台灣高等法院中華民
國九十九年五月二十七日第二審更審判決（九十八年度上更(二)字
第三六五號，起訴案號：台灣宜蘭地方法院檢察署九十三年度偵
字第五二、三四七號），提起上訴，本院判決如下：
    主  文
原判決撤銷，發回台灣高等法院。
    理  由
本件原判決撤銷第一審關於上訴人呂淑芬部分之科刑判決，改判
仍依行為時刑法第五十五條牽連犯之規定，從一重論處上訴人連
續公務員侵占職務上持有之非公用私有財物罪刑（牽連犯貪污治
罪條例第六條第一項第三款及刑法第二百十六條、第二百十五條
之罪。處有期徒刑五年六月，褫奪公權二年）；固非無見。
惟查：（一）民國九十四年二月二日修正公布，並自九十五年七
月一日起施行之刑法第十條第二項關於公務員定義之規定，由修
正前：「稱公務員者，謂依法令從事於公務之人員」，修正為：
「稱公務員者，謂下列人員：一、依法令服務於國家、地方自治
團體所屬機關而具有法定職務權限，以及其他依法令從事於公共
事務，而具有法定職務權限者。二、受國家、地方自治團體所屬
機關依法委託，從事與委託機關權限有關之公共事務者」。考其
修正之目的，在對公務員課予特別之保護及服從義務，嚴予規範
其職權之行使，使其適當行使公權力，並避免不當擴大刑罰權之
適用。故修正後刑法第十條第二項所謂之「國家、地方自治團體
所屬機關」，應係指基於國家公權力作用，行使國家統治權之公
務機關；所稱「法定職務權限」，乃指所從事之事務，符合法令
所賦與之職務權限，例如：機關組織法規所明定之職務等；至「
公共事務」，則係指與國家公權力作用有關，而具有國家公權力
性質之事項。再貪污治罪條例第二條原規定「依據法令從事公務
之人員，犯本條例之罪者，依本條例處斷；其受公務機關委託承
辦公務之人，犯本條例之罪者，亦同」，亦於九十五年五月三十
日配合刑法之修正而修正公布為「公務員犯本條例之罪者，依本
條例處斷」，同自九十五年七月一日起施行，與刑法採同一之公
務員定義。原判決於事實欄記載：上訴人自八十五年七月至九十
一年五月三十一日間，擔任宜蘭縣大同鄉公所（下稱大同鄉公所
）雇員，並經大同鄉立托兒所正式納編為保育員，係依法令服務
於地方自治團體而具有法定職務權限之公務員（見原判決正本第
一頁）；似以上訴人服務於性質上為地方自治團體所屬行政機關
之「大同鄉公所」。但依卷附大同鄉公所九十七年八月二十日大
鄉托字第0970009771號函之說明，上訴人係於八十五年七月一日
，經納編為大同鄉立托兒所雇員，職稱為類似托兒所教師身分之
「保育員」（見上更(一)字卷第一九七頁）；倘若無誤，則上訴人
應係服務於「大同鄉立托兒所」而非「大同鄉公所」。又依九十
五年十二月十二日廢止前之台灣省各縣市立鄉鎮市立托兒所組織
準則第一條規定，台灣省各縣（市）政府鄉（鎮、市）公所為辦
理兒童托養，得設立托兒所，隸屬縣（市）政府、鄉（鎮、市）
公所。是大同鄉立托兒所僅係大同鄉公所為辦理兒童托養事務而
設，並非基於國家公權力作用，行使國家統治權之公務機關；自
非修正後刑法第十條第二項所稱之「國家、地方自治團體所屬機
關」。原判決認上訴人係「依法令服務於地方自治團體而具有法
定職務權限之公務員」而論上訴人以違反貪污治罪條例之罪，不
惟與卷內證據資料不符致有證據上理由矛盾之違誤，併有適用法
則不當之違背法令。（二）原判決基於「罪疑惟輕，利歸被告」
原則，就原判決附表一至四（以下僅記載附表序列）部分，以上
訴人在會計憑證暨文件遞送簿上簽收之金額與其實際繳款入庫金
額之差額為據，認定上訴人侵占之保育費用共計新台幣（下同）
十七萬三千九百元（見原判決正本第二、九頁）。但：原判決
就附表五之「寒溪班」部分，以「『餐點費』係代收代付，無庸
入庫」為由，謂上訴人並未發生簽收金額入庫短缺情形（見原判
決正本第二三頁。又依附表五所載，上訴人之簽收金額共計六萬
七千八百元，與其實際繳款入庫之二萬六千九百元間，有四萬零
九百元之差額）。然就附表一編號至、附表二編號１至３、
５至７、９至、附表三編號１、２、５、９、、、至
、、及附表四編號５至１０、至、、之「餐點費」、
「點心費」，則納入計算上訴人之侵占數額；此部分顯有判決理
由矛盾之違誤。原判決既認代收代付之款項，無庸入庫。則上
訴人所簽收之附表四編號２「郊遊家長費」、編號「運動服
套」等款項，是否亦屬代收代付性質？原判決未予究明，逕計入
上訴人之侵占數額，亦嫌速斷。上訴意旨執以指摘原判決不當，
尚非全無理由；應認原判決仍有撤銷發回更審之原因。至原判決
理由欄七之不另諭知無罪部分，基於審判不可分之原則，應併予
發回。
據上論結，應依刑事訴訟法第三百九十七條、第四百零一條，判
決如主文。 
中    華    民    國  一○○  年    八    月  二十四  日
                      最高法院刑事第四庭
                          審判長法官  林  永  茂  
                                法官  蘇  振  堂  
                                法官  林  立  華  
                                法官  蔡  國  在  
                                法官  陳  春  秋  
本件正本證明與原本無異
                                      書  記  官  
中    華    民    國  一○○  年    八    月  二十五  日
                                                      Q